ACORDAO-COMPLETO-2307911

ACÓRDÃO 294/2019 ATA 1/2019 - SEGUNDA CÂMARA

VISTO, relatado e discutido este processo de tomada de contas especial instaurada pela Caixa Econômica Federal (Caixa) contra ex-prefeitos do Município de Acreúna/GO em razão do não cumprimento do objeto do Contrato de Repasse 241.809-52/2007, celebrado em 14/1/2008 entre a edilidade e a União, por intermédio do Ministério das Cidades, com interveniência da Caixa Econômica Federal, para implantação e melhorias de obras de infraestrutura urbana,
ACORDAM os Ministros do Tribunal de Contas da União, reunidos em Sessão da Segunda Câmara, ante as razões expostas pelo relator, em:
9.1. alterar a natureza do processo para representação, com fundamento no art. 8º da Lei 8.443/1992, c/c os arts. 2º e 5 º da Instrução Normativa TCU 71/2012, ante a ausência do pressuposto original de constituição da tomada de contas especial;
9.2. aplicar aos responsáveis (João Batista Pereira e Wander Carlos de Souza) , individualmente, com fundamento no art. 58, inciso II, da Lei 8.443/1992 c/c o art. 268, inciso II, do Regimento Interno, multa de R$ 10.000,00 (dez mil reais) , fixando-lhes o prazo de 15  (quinze) dias, a contar das notificações, para que comprovem o recolhimento das dívidas ao Tesouro Nacional, atualizadas monetariamente na data do efetivo recolhimento, se forem pagas após o vencimento, na forma da legislação em vigor;
9.3. autorizar, desde logo, com amparo no art. 28, inciso II, da Lei 8.443/1992, a cobrança judicial das dívidas, caso não atendidas as notificações;
9.4. autorizar, nos termos do art. 26 da Lei 8.443/1992, o parcelamento das dívidas em até 36  (trinta e seis) parcelas mensais e sucessivas, atualizadas monetariamente até a data do pagamento, esclarecendo aos responsáveis que a falta de pagamento de qualquer parcela importará no vencimento antecipado do saldo devedor (art. 217, § 2º, do Regimento Interno do TCU) , sem prejuízo das demais medidas legais; e
9.5. dar ciência desta deliberação aos responsáveis e à Caixa Econômica Federal.

Tomada de contas especial instaurada em razão do não cumprimento do objeto de Contrato de Repasse , para implantação e melhorias de obras de infraestrutura urbana.

Segunda Câmara

Município de Acreúna/GO.

3. Interessados/Responsáveis:
3.1. Interessado: Ministério das Cidades (vinculador).
3.2. Responsáveis: João Batista Pereira (XXX.353.196-XX) e Wander Carlos de Souza (XXX.387.931-XX).

13.1. Ministros presentes: Ana Arraes (Presidente), Augusto Nardes (Relator), Aroldo Cedraz e Raimundo Carreiro.
13.2. Ministro-Substituto presente: André Luís de Carvalho.

ACORDAO-COMPLETO-2356765

Acórdão de Relação 3753/2019 - Segunda Câmara

Acórdão de Relação

AUGUSTO NARDES

Adoto como relatório a instrução aprovada no âmbito da Secretaria de Controle Externo no Estado de Goiás (Secex/G) , à peça 39 - despacho do diretor e do secretário insertos às peças 40 e 41, respectivamente -, a seguir transcrita, cujo encaminhamento foi endossado pelo Ministério Público junto ao TCU, na pessoa do Procurador Júlio Marcelo de Oliveira (peça 42) :
INTRODUÇÃO
1. Cuidam os autos de tomada de contas especial instaurada pela Caixa Econômica Federal (Caixa) , em desfavor dos Srs. Wander Carlos de Souza, ex-prefeito, gestão 2009/2012, e Toni Rogério Rodrigues Sandim, ex-prefeito no período de 1/1/2013 a 9/12/2014, em razão do não cumprimento do objeto do Contrato de Repasse 241.809-52/2007 (peça 1, p. 74-86) , Siafi 620400, celebrado com o Município de Acreúna/GO e o Ministério das Cidades, com interveniência da Caixa Econômica Federal, visando à implantação/melhorias de obras de infraestrutura urbana (pavimentação de 27.407 m2 de ruas, 483 m de galerias de águas pluviais, 7.518 m de meio-fio e 9.646 m2 de passeio público) . 
HISTÓRICO 
2. Conforme disposto no mencionado contrato de repasse (peça 1, p. 78) , foram previstos R$ 1.022.200,00 para a execução do objeto, dos quais R$ 987.600,00 seriam repassados pelo concedente e R$ 34.600,00 corresponderiam à contrapartida.
3. Os recursos federais foram repassados mediante a ordem bancária 2008OB906213, de 20/8/2008, no valor de R$ 987.600,00, deste valor foi desbloqueada efetivamente a quantia de R$ 752.591,92 de recursos federais, como demonstrado a seguir (peça 1, p. 8, 138-147 e 156) :
Quadro 1. Relação de repasses e contrapartida do Contrato de Repasse 241.809-52/2007
	VALORES DESBLOQUEADOS

	Data do desbloqueio
	Data do crédito na conta específica
	Repasse (R$) 
	Contrapartida (R$) 
	Total

	1/9/2008
	1/9/2008
	212.696,89
	6.380,91
	219.077,80

	29/9/2008
	1/10/2008
	144.525,47
	4.335,76
	148.861,23

	9/12/2008
	12/12/2008
	255.277,26
	7.658,32
	262.935,58

	4/2/2009
	5/3/2009
	45.355,29
	1.360,66
	46.715,95

	18/5/2009
	29/5/2009
	94.737,01
	6.630,98
	101.367,99

	Total
		752.591,92
	26.366,63
	778.958,55

4. O ajuste possui dez termos aditivos de prorrogação de prazo, com vigência de 14/01/2008 a 31/12/2016, com prazo final para apresentação da prestação de contas de sessenta dias após o término da vigência do contrato (peça 1, p. 82-104; peça 24, p. 27, 48, 55; peça 25, p. 6) .
5. O contratado apresentou as seguintes prestações de contas parciais, todas aprovadas pelo convenente (peça 1, p. 8) :
Quadro 2. Prestação de contas parciais do Contrato de Repasse 241.809-52/2007
	Data da prestação de contas
	Valor

	29/11/2008
	R$ 219.077,80

	4/12/2008
	R$ 148.861,23

	30/12/2008
	R$ 262.935,58

	11/5/2009
	R$ 46.715,95

	26/6/2009
	R$ 101.367,99

6. O Contrato de Repasse 241.809-52/2007, assinado em 14/1/2008 (peça 1, p. 86) , teve sua execução iniciada em 4/7/2008 (peça 18, p. 16 e 31) , após a contratação da empresa Ícone Construtora Ltda. - ME (CNPJ 07.449.566/0001-44) , mediante o Contrato 7/2008 (peça 18, p. 2-11) . Foram realizadas seis medições, no período de 4/7/2008 a 8/3/2009, havendo a paralisação das obras em seguida e o distrato em agosto/2010 (peça 22, p. 26-27) .
7. O motivo de instauração da TCE foi o não cumprimento do objeto pactuado do contrato de repasse 241.809-52/2007, pelo fato de a execução parcial de 77,51% não ter permitido o benefício imediato à população alvo, nos termos do Relatório do Tomador (peça 1, p. 168-172) e do Relatório de Auditoria (peça 1, p. 192-194) . Nesses documentos consta a ausência de funcionalidade das metas executadas, segundo entendimento da Caixa, devido a: i) deterioração de alguns serviços (pavimentação) , em decorrência do lapso temporal desde a paralisação do empreendimento e da não conclusão dos serviços de meios-fios, calçadas e sinalização; e ii) ausência de reparação dos serviços de calçadas, executados em desconformidade aos projetos/memoriais descritivos. 
8. Em razão dessas irregularidades, o débito inicialmente quantificado pela Caixa era o total de recursos federais repassados à prefeitura de Acreúna no valor original de R$ 752.591,92, sendo responsáveis pelo ressarcimento os Srs. Wander Carlos de Souza e Toni Rogério Rodrigues Sandim (peça 1, p.  166) . 
9. Diante disso, a Coordenadoria-Geral de Auditoria da Área de Pessoal e Benefícios e de Tomada de Contas Especial da Secretaria Federal de Controle Interno certificou a irregularidade das contas (peça 12, p. 196) , acompanhado do parecer do dirigente do órgão de controle interno, tendo o Ministro de Estado das Cidades, Gilberto Kassab, registrado o conhecimento das conclusões daquele órgão de controle interno (peça 1, p. 202) .  Ressalta-se que, paralelamente à fase interna da TCE, foi instaurado o Inquérito Policial n. 69/2014-4 - DPF/JTI/GO, tratando do mesmo assunto (peça 24, p. 61) .
11. Posteriormente, o processo foi remetido ao TCU, cuja instrução inicial (peça 2) relatou a fase interna da TCE em seu histórico e observou a existência de diversos vícios referentes à apuração dos fatos, à quantificação do dano e à atribuição de responsabilidades, em seu exame técnico. Assim, propôs o desentranhamento da documentação original visando a restituição à Caixa para saneamento dos vícios e o arquivamento dos autos.
12. Apesar da concordância da subunidade e unidade técnica (peças 3-4) , o Ministério Público junto ao TCU (MP/TCU) entendeu ser mais efetivo realizar determinação à Caixa para que fornecesse informações necessárias ao prosseguimento do feito (peça 5) .  O Ministro Relator acatou o parecer do MP/TCU, determinando a diligência à Caixa, cuja ação foi efetuada pela Secex/GO (peças 6-9) . Em resposta, a Caixa apresentou ofício e cópia digitalizada do todo o processo (peça 10, com 155 arquivos cadastrados em itens não digitalizáveis) . 
13. Esse material foi analisado pela instrução de peça 12, a qual concluiu pela permanência de algumas lacunas, propondo, assim, o refazimento da diligência para saneamento dos autos. Essa proposta foi acolhida pela unidade técnica (peça 13) , a qual refez a diligência (peças 14-15) e analisou a resposta protocolada em 30/6/2016 (peça 16) , por meio da instrução de peça 27. 
14. Nessa instrução foi destacado que parte dos arquivos contidos nos itens não digitalizáveis das peças 10 e 16 foram incluídos nos autos como peças 17-26, além da consulta ao site da Caixa sobre o extrato do Contrato de Repasse 241.809-52/2007.
15. Da análise das diligências efetuadas, houve o entendimento na instrução de peça 27 sobre a existência da funcionalidade do objeto na medição de sua execução, propondo, assim, o afastamento do débito imputado inicialmente na fase interna da TCE. No entanto, essa instrução constatou outras irregularidades praticadas na aplicação de recursos de Contrato de Repasse 241.809-52/2007, que podem ter contribuído para a ocorrência de paralisação das obras, motivo pelo qual foi instaurada a TCE. Essas irregularidades consistem na fiscalização deficiente das obras por parte da prefeitura durante a execução do Contrato 7/2008; na autorização de execução de serviços em desacordo ao plano de trabalho; e na ausência de medidas administrativas e judiciais contra a construtora para a correção dos serviços glosados pela Caixa.
16. A referida instrução ressaltou que parte dessas constatações foi objeto de audiência dos ex-prefeitos João Batista Pereira e Wander Carlos de Souza, em outro processo do TCU (peça 11, p. 21-28, e peça 18, do TC Processo 021.533/2010-5) . Entretanto, não houve deliberação do TCU quanto ao mérito das audiências realizadas, apenas o monitoramento das providências tomadas pela Caixa para solucionar a paralisação das obras do Contrato de Repasse 241.809-52/2007, cujo resultado foi a instauração da presente TCE.
17. Em função dessas irregularidades e considerando a ausência de prescrição da pretensão punitiva do TCU, a referida instrução propôs a audiência do Sr. João Batista Pereira pela fiscalização deficiente do Contrato 7/2008 em relação à execução das calçadas, e pela autorização para execução de serviços não previstos no plano de trabalho do contrato de repasse, referente à pavimentação da Av. Rio Branco na chegada do lago (1400 m²) e rua C-8, no setor Canaã (700 m²) ; e do Sr. Wander Carlos de Souza pela fiscalização deficiente do Contrato 7/2008 em relação à execução das calçadas, e pela ausência de medidas administrativas e judiciais contra a empresa contratada para correção dos serviços glosados pela Caixa e devido à paralisação das obras do Contrato 7/2008.
18. Em relação ao ex-prefeito Toni Rogério Rodrigues Sandim, identificado como responsável na fase interna da TCE, a instrução propôs-se seu afastamento como responsável nos autos, tendo em vista que tomou medidas judiciais para suspender a inadimplência do contrato de repasse e para responsabilizar os prefeitos antecessores, conforme os documentos acostados à peça 24, p. 39-43.
19. Após a concordância da unidade técnica (peças 28 e 29) , foram realizadas as audiências de forma válida (peças 32-35) , mas apenas o Sr. João Batista Pereira apresentou razões de justificativa (peça 38) , as quais serão analisadas a seguir, permanecendo silente nos autos o Sr. Wander Carlos de Souza.
EXAME TÉCNICO
20. Em cumprimento ao Despacho do Secretário Substituto (peça 29) , foi promovida a citação dos Srs. João Batista Pereira e Wander Carlos de Souza, mediante os Ofícios 1351 e 1352/2017 (peças 32-33) , datados de 30/8/2017. 
Sr. João Batista Pereira
21.  O Sr. João Batista Pereira tomou ciência do ofício que lhe foi remetido, conforme documento constante da peça 35, tendo apresentado, intempestivamente suas alegações de defesa, conforme documentação integrante da peça 38, após a concessão de prorrogação de prazo.  
22.   Teor da audiência. O responsável foi ouvido em decorrência das irregularidades relativas à fiscalização deficiente do Contrato 7/2008 na execução das calçadas, e à autorização para execução de serviços não previstos no plano de trabalho do contrato de repasse (pavimentação da Av. Rio Branco na chegada do lago -1400 m², e rua C-8, no setor Canaã - 700 m²) .
23. Razões de justificativa. O responsável alegou que os serviços de execução de calçadas realizados foram glosados em razão de não atendimento das especificações, sendo pagos durante a administração municipal 2009/2012, conforme o boletim de medição n. 5, de 8/12/2008, o valor de R$ 46.715,95 dos R$ 94.767,99 medidos. Também informou que a Caixa notificou a administração municipal para que fossem executados os serviços restantes, os quais nunca foram executados.
24. Em relação à pavimentação da avenida Rio Branco no Setor Vila Rica (1540 m²) e rua C-8 no Setor Canaã (700m²) , afirmou que as obras foram executadas conforme o plano de trabalho e pagas conforme o BM 1, 2, 3 e 4 e as notas fiscais. Também informou que não foram executados os serviços de pavimentação na chegada do lago (1400 m²) e a rua C-8 do Setor Canaã (700m²) no ano de 2008 e que não foram utilizados os recursos do Contrato de Repasse 241.809-52/2007 para o pagamento das citadas obras, até a data de resposta da audiência.
25. Por último, argumentou que a paralisação decorreu da incapacidade técnica da administração municipal de 2009/2012 de resolver as pendências, conforme Comunicação n. 1525/2009, e, para fundamentar sua resposta, anexou a relação de comprovante de pagamentos OGU, os BM 1 a 5 com as respectivas notas fiscais e as informações de pendências.
26. Análise. O responsável tenta justificar a fiscalização deficiente pela glosa aplicada pela Caixa, em parte dos serviços de calçada, devido ao não atendimento das especificações de projeto. Tal justificativa apenas confirma a ocorrência da irregularidade de fiscalização deficiente por parte da prefeitura durante a execução desses serviços pela Ícone Construtora Ltda. - ME (CNPJ 07.449.566/0001-44) , demonstrando que o gestor municipal da época (Sr. João Batista Pereira) não foi diligente na aplicação dos recursos públicos federais.
27. Tais constatações podem ser verificadas no 5º boletim de medição, citado pelo responsável em sua defesa, com referência ao período de execução de 11/9 a 12/10/2008 (peça 1, p. 132) , cujas observações asseveram:
2) A espessura das calçadas foram executadas com 5 cm, e não com 7 cm, conforme o projeto e memorial. Não foram executadas as juntas de dilatação nas calçadas, conforme memorial. As rampas de acesso de deficientes não foram executadas de acordo com o detalhe construtivo (fls. 019) . As calçadas não foram executadas e em alguns trechos não foram feitos acabamentos nos locais onde existem sumidouros/fossas (vide fotos, 1, 7 e 8) , e não foi realizado o recorte no concreto do passeio aonde existem árvores. Por este motivo está sendo glosado o valor de R$ 47.383,00 equivalente a 50% dos serviços medidos no BM 5. Glosado também R$ 669,04 referente ao item 1.4.3 que excedeu o previsto. (sic) 
3) Na próxima medição deverá vir declaração da fiscalização informando o traço do concreto das calçadas efetivamente utilizado e apresentar memória de cálculo do boletim da medição.
28. Com esse boletim, constata-se que se a fiscalização por parte da prefeitura fosse eficiente, a execução desses serviços estaria de acordo com as especificações de projeto e memorial descritivo, não havendo motivo para glosa. Portanto, a argumentação de que os serviços não conformes foram glosados não tem o condão de sanear a irregularidade quanto à fiscalização deficiente, até porque a Caixa condicionou a liberação de mais recursos à correção de tais serviços, o que não foi efetuado na gestão do Sr. João Batista Pereira nem na do Sr. Wander Carlos de Souza.
29. Frisa-se que tal irregularidade também foi constatada pela equipe de auditoria do TCU no outro processo mencionado, sendo proposta audiência do Sr. João Batista Pereira, com os seguintes fundamentos (peça 11, p. 25 do TC Processo 021.533/2010-5) :
5.7.2. Análise: ficou claro para a equipe de auditoria do TCU que a Prefeitura não fiscalizou a obra de forma efetiva. O ex-prefeito  (Sr. João Batista Pereira)  e o atual  (Sr. Wander Carlos de Souza)  teriam de acompanhar e fiscalizar a obra, indicando formalmente um representante da Administração especialmente designado, que deveria determinar o que fosse necessário à regularização das faltas ou defeitos observados, conforme determinação do art. 67, §1°, da Lei nº 8.666/93. 
5.7.3. Cabia ao então prefeito e ao prefeito sucessor adotarem medidas junto à empresa executora para que promovesse as retificações dos serviços mal realizados, de vez que o contratado é obrigado a reparar ou substituir, às suas expensas, no total ou em parte, o objeto do contrato em que se verificarem defeitos ou incorreções resultantes da execução ou de materiais empregados, conforme dispõe o art. 69, da mesma lei. Deveriam ainda, conforme dispõe o art. 78, inciso V, da lei das licitações rescindir o Contrato nº 007/2008, de vez que houve a paralisação da obra. 
5.7.4. A Caixa alertou para a má qualidade, quando da elaboração dos Relatórios de Acompanhamento do Empreendimento - RAE. Também, nesse documento, há menção à necessidade de retificação dos serviços deteriorados pelo uso sem a proteção dos meio-fios e sarjetas e calçadas (fls. 296-297) . 
5.7.5. A justificativa apresentada pelo ex-prefeito para a não realização desses serviços não são suficientes para atenuar sua responsabilidade. 
5.7.6. Assim, a responsabilidade não está estrita ao ex-prefeito, mas também ao prefeito sucessor cabendo novas audiências, uma vez foi prorrogado até 30/9/2011, conforme publicação no D.O.U de 27/12/2010 (n. 44 - anexo I) pelo fato de: i) não indicar formalmente servidor da prefeitura para acompanhar e fiscalizar a execução dos serviços previstos no Contrato nº 007/2008 com a empresa Ícone, decorrente do Contrato de Repasse nº 0241809-52/2007; ii) não adotar medidas junto à empresa executora para que promovesse as retificações dos serviços mal realizados neste contrato de repasse; iii) não rescindir o Contrato nº 007/2008 com a empresa Ícone. (textos em negritos inseridos) 
30. Essas audiências foram realizadas, sendo que o Sr. João Batista Pereira apresentou suas razões de justificativas, as quais foram rejeitadas, e o Sr. Wander Carlos de Souza foi revel no processo. A instrução propôs a aplicação de multa do art. 58 aos dois responsáveis (peça 18 do TC Processo 021.533/2010-5) . Contudo, tal proposta não foi acolhida pelo Relator à época, que entendeu melhor diligenciar à Caixa e à prefeitura (peça 21 do TC Processo 021.533/2010-5) . Após a análise das diligências, o TCU decidiu no mérito do processo em fazer uma determinação à Caixa quanto à fixação de prazo para conclusão das obras do contrato de repasse, sob pena de conversão do processo em TCE (Acórdão 5118/2013-TCU-Primeira Câmara, Relator Augusto Sherman) , mas não houve deliberação quanto às audiências realizadas. 
31. Com a leitura dessa instrução, observa-se que não houve a designação formal de fiscal de obra pelo gestor municipal João Batista Pereira, agravando mais a culpabilidade do responsável. Desse modo, rejeitam-se suas razões de justificativa apresentadas quanto à irregularidade de fiscalização deficiente dos serviços de calçadas.
32. No tocante à autorização de execução de serviços pelo ex-prefeito João Batista Pereira em desacordo com o plano de trabalho, o responsável afirmou que que não foram executados os serviços de pavimentação na chegada do lago (1400 m²) e a rua C-8 do Setor Canaã (700m²) no ano de 2008, e que não foram utilizados os recursos do Contrato de Repasse 241.809-52/2007 para o pagamento das citadas obras, até a data de resposta à audiência, porém não apresentou provas de sua alegação.
33. Nos autos consta um ofício emitido pela Ícone Construtora (peça 21, p. 53) , abaixo reproduzido, no qual afirma que a administração anterior (do Sr. João Batista Pereira) solicitou a mudança de trechos de ruas nos serviços de pavimentação.
No projeto estava prevista a pavimentação nos setores Canaã e Vila Thalita: 
Bairro Canaã:
- Rua C-1 - 280,00 m²
- Rua Benedito A. de Melo 280,00 m²
- Rua João G. de Freitas 420,00 m²
- Cassia Martins 420,00 m²
A administração anterior, nos pediu que mudasse a pavimentação nos trechos acima descritos para os seguintes trechos:
- Na chegada do lago (Av. Rio Branco) - 1.400,00 m²
- Setor Canaã, na rua C-08 - 700,00 m²
Visto que a administração anterior não regularizou esta situação junto a Caixa Econômica Federal e a empresa executou os serviços dando início na administração anterior e terminando o mesmo na atual administração acompanhado pela Secretaria de obras.
Para o atendimento da comunicação GIDUR/GO nº 1525/09 da Caixa Econômica Federal em 06/06/2009, pedimos para que esta gestão confirme na Caixa Econômica Federal, a mudança descrita, para assim regularizarmos a situação deste contrato.
34. Corroborando a informação do ofício da construtora, comparou-se o plano de trabalho original do contrato de repasse e seu respectivo memorial descritivo (peça 17, p. 18) com o plano de trabalho alterado encaminhado em 9/9/2009 pelo ex-prefeito Wander Carlos de Souza (peça 21, p. 26-28) e verificou-se que houve incremento nos quantitativos da Avenida Rio Branco (de 1.540 m² para 3.240 m²) e da Rua C-8 (de 1.715 m² para 2.115 m²) , e a retirada das ruas Cássio Martins, João Gomes de Freitas, Benedito Aristogolgo e C-1 nos serviços de pavimentação. 
35. Juntando essas duas evidências, pode-se afirmar que houve a execução de serviços de pavimentação fora do plano de trabalho original, os quais foram iniciados na gestão do ex-prefeito João Batista Pereira, assim, suas razões de justificativas não devem ser acolhidas nesse ponto.
36. Por fim, o responsável defendeu que a paralisação foi por conta da incapacidade técnica da administração municipal de 2009/2012 de resolver as pendências, conforme Comunicação n. 1525/2009. É fato que a administração do Sr. Wander Carlos de Souza não conseguiu resolver as pendências da obra, mas é fato também que essas pendências técnicas foram geradas pela administração anterior (do Sr. João Batista Pereira) , por ter exercido uma fiscalização deficiente nas obras e ter autorizado execução de serviços em desacordo com o plano de trabalho. 
37. Diante da rejeição das razões de justificativa apresentadas pelo Sr. João Batista Pereira e tendo em vista que, apesar do afastamento do débito devido à impossibilidade de sua quantificação (conforme minuciosa explicação contida na instrução de peça 27, p. 4-5) , ainda persistem irregularidades decorrentes da execução dos serviços de calçadas fora das especificações técnicas, as quais  Propõe-se, dessa forma, o julgamento de contas do Sr. João Batista Pereira como irregulares, sem débito e com aplicação de multa do art. 58, inciso I, da Lei 8.443/1992, conforme jurisprudência do Acórdão 1831/2016-TCU-Primeira Câmara (Relator Walton Alencar) e do Acórdão 2541/2015-TCU-Plenário (Relator Augusto Sherman) .
Sr. Wander Carlos de Souza
38. Em que pese o Sr. Wander Carlos de Souza tenha tomado ciência do ofício que lhe foi remetido, conforme documento constante da peça 34, não atendeu a audiência e não se manifestou quanto às irregularidades verificadas.
39. Teor da audiência. O responsável foi ouvido em decorrência das irregularidades relativas à fiscalização deficiente do Contrato 7/2008 em relação à execução das calçadas, e pela ausência de medidas administrativas e judiciais contra a empresa contratada para correção dos serviços glosados pela Caixa e devido à paralisação das obras do Contrato 7/2008.
40. Análise. Transcorrido o prazo regimental fixado e mantendo-se inerte o aludido responsável, impõe-se que seja considerado revel, dando-se prosseguimento ao processo, de acordo com o art. 12, § 3º, da Lei 8.443/1992.
41. A partir da análise dos autos, verifica-se que, apesar de o problema da fiscalização deficiente na execução dos serviços de calçadas do Contrato de Repasse 241.809-52/2007 ter iniciado na gestão do Sr. João Batista Pereira, a irregularidade permaneceu até a paralisação da obra, conforme os apontamentos realizados no 6º Boletim de Medição (peça 21, p. 11-14) , relativos aos serviços executados em fevereiro/2009, portanto na gestão do Sr. Wander Carlos de Souza. Esse boletim descreveu a qualidade de fiscalização da obra nesse período como fraca e que o prazo de execução estava atrasado.
42. Mesmo com essa constatação da Caixa e com a paralisação da obra, o Sr. Wander Carlos de Souza apenas processou o distrato com a construtora, não havendo nos autos informações a respeito de ação judicial contra a construtora pela paralisação e vícios decorrentes de má execução nos serviços das calçadas.
43. Ressalta-se que o responsável além de ser revel nesses autos também o foi em relação à audiência realizada no TC Processo 021.533/2010-5, conforme registro na instrução de peça 18, p. 6 do referido processo. Está demonstrada nos autos a execução dos serviços de calçadas fora das especificações técnicas, as quais não foram corrigidas pela contratada, além da deterioração dos serviços de pavimentações em razão da ausência dos elementos de drenagem superficial (meios-fios e sarjetas) , que não foram executados em razão da paralisação da obra. No entanto, apesar desses problemas e da paralisação da obra, o gestor Wander Carlos de Souza não impetrou qualquer tipo de ação na esfera judiciária em relação à contratada, optando apenas pelo distrato em agosto de 2010.
44. Diante do exposto e considerando: a jurisprudência constante do Acórdão 1831/2016-TCU-Primeira Câmara (Relator Walton Alencar) e do Acórdão 2541/2015-TCU-Plenário (Relator Augusto Sherman) ; a impossibilidade de quantificação de débito (conforme minuciosa explicação contida na instrução de peça 27, p. 4-5) ; a audiência realizada e o dano ao erário verificado; propõe-se o julgamento das contas do Sr. Wander Carlos de Souza como irregulares, sem débito, e aplicação de multa do art. 58, inciso I, da Lei 8.443/1992.
CONCLUSÃO
45. Em face da análise promovida nos itens 26-36, propõe-se rejeitar as razões de justificativa apresentadas pelo Sr. João Batista Pereira, uma vez que não foram suficientes para sanear as irregularidades a ele atribuídas. 
46. Diante da rejeição das razões de justificativa do Sr. João Batista Pereira, da revelia do Sr.  Wander Carlos de Souza, da impossibilidade de quantificação do débito, da existência do dano ao erário, e tendo em vista que não constam dos autos elementos que permitam reconhecer a boa-fé dos responsáveis, propõe-se que as contas dos Srs. João Batista Pereira e Wander Carlos de Souza sejam julgadas irregulares, sem imputação do débito e com a aplicação da multa prevista no art. 58, I da Lei 8.443/1992.
PROPOSTA DE ENCAMINHAMENTO
47. Diante do exposto, submetemos os autos à consideração superior, propondo ao Tribunal:
a) considerar revel, para todos os efeitos, o Sr. Wander Carlos de Souza (CPF XXX.387.931-XX) , dando-se prosseguimento ao processo, fundado no art.12, § 3º, da Lei 8.443/1992;
b) rejeitar as razões de justificativas do Sr. João Batista Pereira (CPF XXX.353.196-XX) ;
c) com fundamento nos arts. 1º, inciso I, 16, inciso III, alínea "b", c/c o art. 19, § único, todos da Lei 8.443/1992, e com arts. 1º, inciso I, 209, inciso II, 210, §2º do Regimento Interno, que sejam julgadas irregulares as contas do Sr. João Batista Pereira (CPF XXX.353.196-XX) e do Sr. Wander Carlos de Souza (CPF XXX.387.931-XX) , ex-prefeitos de Acreúna, gestões 2004/2008 e 2009/2012, respectivamente;  
d) aplicar aos Srs. João Batista Pereira (CPF XXX.353.196-XX) e ao Sr. Wander Carlos de Souza (CPF XXX.387.931-XX) , individualmente, a multa prevista no art. 58, I, da Lei 8.443/1992, fixando-lhes o prazo de quinze dias, a contar das notificações, para que comprovem, perante este Tribunal (art. 214, inciso III, alínea "a", do Regimento Interno) , os recolhimentos das dívidas ao Tesouro Nacional, atualizadas monetariamente desde a data do acórdão que vier a ser proferido até a dos efetivos recolhimentos, se forem pagas após o vencimento, na forma da legislação em vigor;
e) autorizar, desde logo, nos termos do art. 28, inciso II, da Lei 8.443/1992, a cobrança judicial das dívidas, caso não atendida as notificações.
	É o relatório.

não há.

Procurador Júlio Marcelo de Oliveira.

TOMADA DE CONTAS ESPECIAL. CONTRATO DE REPASSE. OBRAS DE INFRAESTRUTURA URBANA. EXECUÇÃO PARCIAL. APROVEITAMENTO DOS SERVIÇOS MEDIDOS E PAGOS. BENEFICIAMENTO DA POPULAÇÃO LOCAL. AFASTAMENTO DO DÉBITO. DEFICIÊNCIA NA FISCALIZAÇÃO DO CONTRATO. AUSÊNCIA DE DESIGNAÇÃO DE REPRESENTANTE DO MUNICÍPIO PARA ACOMPAHAMENTO DAS OBRAS. EXECUÇÃO DE SERVIÇÕS NÃO PREVISTOS NO PLANO DE TRABALHO E EM DESACORDO COM AS ESPECIFICAÇÕES TÉCNICAS. PARALISAÇÃO DAS OBRAS. MULTA. INSUBSISTÊNCIA DO PRESSUPOSTO DE CONSTITUIÇÃO DO PROCESSO. ALTERAÇÃO DE SUA NATUREZA PARA REPRESENTAÇÃO. COERÊNCIA PROCESSUAL E OBSERVÂNCIA AO PRINCÍPIO DA ISONOMIA. PRECEDENTES DESTA CORTE.

REPRESENTAÇÃO (REPR)

Secretaria de Controle Externo no Estado de Goiás (Secex/GO).

Aprecio a Tomada de Contas Especial (TCE) instaurada pela Caixa Econômica Federal (Caixa) contra ex-prefeitos do Município de Acreúna/GO em razão do não cumprimento do objeto do Contrato de Repasse 241.809-52/2007, celebrado em 14/1/2008 entre a edilidade e a União, por intermédio do Ministério das Cidades, com interveniência da Caixa Econômica Federal, para implantação e melhorias de obras de infraestrutura urbana.
2.	Devido à insuficiência dos elementos acostados aos autos, especialmente ante a impossibilidade de quantificação do débito e a falta de individualização das condutas, com prejuízo ao desenvolvimento válido e regular do processo, a Secretaria de Controle Externo no Estado de Goiás/GO (Secex/GO) propôs, em atenção ao disposto no art. 13, § 1º, da Instrução Normativa TCU 71/2012, o arquivamento do feito e o desentranhamento da documentação original para devolução ao órgão de origem.
3.	Por sua vez, tal proposição não foi acompanhada pelo Ministério Público junto ao TCU, que sugeriu o saneamento dos autos mediante diligência à Caixa para que encaminhasse a este Tribunal: cópia integral do contrato de repasse; justificativa técnica para cada uma das sete prorrogações da vigência do ajuste; motivos da paralisação da obra; dados sobre o possível aproveitamento dos serviços executados em benefício da população e quantificação do prejuízo das parcelas não realizadas; e informações sobre o custo do refazimento de serviços executados, porém deteriorados ante a paralisação do contrato.
4.	Em nova instrução, a unidade técnica afastou o indício de dano ao erário que motivou a instauração deste processo, por avaliar, em síntese, que os serviços medidos e pagos, ainda que em caráter parcial, depois de consideradas as glosas parciais de alguns itens (ex. execução de calçadas em desacordo com as especificações técnicas) , reverteram-se em benefício da comunidade local, por serem divisíveis e não prejudicarem o conjunto. 
5.	Com relação à deterioração de parte dos serviços de pavimentação, no entender da unidade instrutiva, seria impossível quantificar o respectivo débito "visto a natureza dos reparos a serem efetuados e o formato da planilha orçamentária do contrato de repasse, na qual não é possível isolar os itens de serviços a serem corrigidos".
6.	Não obstante, reputou que os responsáveis João Batista Pereira (1º/1/2005 a 31/12/2008) e Wander Carlos de Souza (1º/1/2009 a 31/12/2012) deveriam ser chamados em audiência para apresentarem razões de justificativa quanto às irregularidades listadas a seguir, as quais teriam dado causa à paralisação das obras e à consequente execução parcial do objeto do contrato de repasse:
6.1.	João Batista Pereira: deficiência na fiscalização do contrato no tocante à execução das calçadas e autorização para realização de serviços não previstos no plano de trabalho; e
6.2.	Wander Carlos de Souza: deficiência na fiscalização do contrato no tocante à execução das calçadas e ausência de ações administrativas e judiciais em face da contratada, tendo em vista a glosa desses mesmos serviços em desacordo com as especificações técnicas, conforme apurado pela Caixa no Relatório de Acompanhamento de Empreendimento (ERA) de 29/12/2008 - peça 1, p. 130-136. 
7.	O primeiro responsável apresentou razões de justificativa, enquanto o segundo, apesar de regularmente notificado, permaneceu inerte. 
8.	Estou de acordo com a análise efetuada pela unidade técnica, por seus fundamentos, os quais adoto como razões de decidir, para afastar o indício original de dano ao erário e rejeitar a defesa apresentada por João Batista Pereira e aplicar a ele e ao seu sucessor, Wander Carlos de Souza, multa, com fundamento no art. 58, inciso II, da Lei 8.443/1992. 
9.	Uma vez que a Caixa glosou os serviços de execução das calçadas porque estavam em desacordo com as especificações técnicas de projeto, fato reconhecido pelo responsável, infere-se que esse resultado somente se concretizou em virtude da fiscalização deficiente do contrato. 
10.	O ex-prefeito, signatário do contrato de repasse, sequer designou representante da administração para acompanhar e fiscalizar a obra, em desacordo com o disposto no art. 67, § 1º, da Lei 8.666/1993. 
11.	Por mais que o débito tenha sido afastado, outros vícios construtivos contribuíram para a deterioração de parte dos serviços de pavimentação, como a falta de elementos de drenagem superficial (meios-fios e sarjetas) , quadro agravado com a paralisação das obras. 
12.	Reforça a culpabilidade do ex-prefeito o fato de que os relatórios de acompanhamento da Caixa já indicavam defeitos construtivos de alguns serviços e a inexecução de outros.	
13.	De menor gravidade - apesar de reprovável, assim como a anterior - foi a conduta do responsável de autorizar a realização de serviços não previstos no plano de trabalho, tendo infringido frontalmente as regras do ajuste.  
14.	Desse modo, está evidenciada a culpabilidade do ex-prefeito, que deveria ter adotado providências efetivas com vistas à fiscalização dos serviços contratados, bem como buscado autorização junto à concedente para alterações no plano de trabalho.
15.	Da mesma forma, quanto ao prefeito sucessor - em relação ao qual o processo prosseguirá à sua revelia, em atenção ao disposto no art. 12, § 3º, da Lei 8.443/1992 -, esperava-se conduta diversa, ativa, no sentido de identificar e corrigir as falhas de fiscalização e, especialmente, exigir da contratada a correção dos defeitos construtivos relativos aos serviços de execução das calçadas. 
16.	Entendo, contudo, que os responsáveis não devem ser sancionados nesta TCE, porquanto, em verdade, não remanescem os pressupostos de constituição desta espécie processual, cuja finalidade é, segundo a disposição contida no art. 2º, caput, da Instrução Normativa TCU 71/2012, " (...) apurar responsabilidade por ocorrência de dano à administração pública federal, com apuração de fatos, quantificação do dano, identificação dos responsáveis e obter o respectivo ressarcimento".
17.	Logo, ante a conclusão acerca da ausência de prejuízo ao erário e a subsistência de ato praticado com grave infração à norma legal - hipótese de aplicação de multa, nos termos do art. 58, inciso II, da Lei 8.443/1992 -, sou favorável a que a natureza do processo seja alterada para representação.
18.	Esse entendimento foi perfilhado pelo Acórdão 1753/2010-TCU-Primeira Câmara. Na ocasião, acompanhei o brilhante voto proferido pelo relator, Ministro-Substituto Weder de Oliveira, ao resgatar a tese que sustentara quando do julgamento que resultou no Acórdão 1273/2009-TCU-Plenário:
2. A demonstração de existência de indício de dano é pressuposto essencial para constituição de tomada de contas especial (art. 8º da Lei nº 8.443/1992; art. 1º da IN TCU nº 56/2007) . Quando, em tomada de contas especial, o exame das irregularidades objeto de citação ou audiência não evidencia indícios de dano ao erário e conclui-se que remanescem razões para apenação dos responsáveis com multa prevista no art. 58 da Lei nº 8.443/1992, pode o Tribunal ordenar a modificação da natureza do processo (Acórdão 1273/2009-TCU-Plenário) ou a constituição de apartado que não tenha a natureza de tomada de contas especial (grifei) .
19.	Para melhor compreensão dos fundamentos do referido decisum, transcrevo o seguinte trecho do voto:
 (...) 
21. Em relação ao [...], embora suas razões de justificativa [...] não tenham sido suficientes para elidir as irregularidades que motivaram sua audiência, verifica-se que tais irregularidades não redundaram em dano ao erário.
22. Cumpre destacar que a existência de dano, efetivo ou presumido, é pressuposto processual para constituição do processo de tomada de contas especial, conforme deflui do disposto no art. 8º da LO/TCU, no sentido de que a tomada de contas especial visa à apuração dos fatos, identificação dos responsáveis e quantificação do dano.
23. Como tive oportunidade de consignar na declaração de voto que proferi quando do julgamento do TC Processo 013.456/2005-6 (Acórdão 1273/2009-TCU-Plenário) , entendo que:
 (...) 
O responsável pela prática de ato infracional a norma legal ou regulamentar de natureza contábil, financeira, orçamentária, operacional ou patrimonial da qual não decorra dano ao erário pode merecer distintas decisões deste Tribunal, a depender do tipo de processo em que tenha sido apurada a ocorrência.
2. Assim, se a ocorrência é examinada em processos de fiscalização, representação ou denúncia, o responsável será apenado com a multa do art. 58, II, da LO/TCU. Se apurada em processo de tomada ou prestação de contas ordinária, poderá o responsável ter as contas julgadas irregulares e ser apenado com a multa prevista no art. 58, I. Se constatada em processo de tomada de contas especial em que o débito que deu ensejo a esse procedimento seja afastado no curso da apreciação, as decisões poderão ser várias, dentre elas, como no presente caso: julgamento pela regularidade com ressalvas, como propõe o Relator, Ministro Raimundo Carreiro; ou julgamento pela irregularidade, como propugna o Revisor, Ministro Benjamin Zymler.
3. Desse modo, se, por exemplo, determinado gestor pratica atos contrários à Lei de Licitações, irregulares embora não danosos ao erário, e esses atos são objeto de representação ou denúncia ao Tribunal, ou mesmo verificados pelo próprio TCU em atos de fiscalização, ao final do processo poderá ser sancionado com multa. Se esses atos são detectados no bojo do processo de contas ordinárias, muito provavelmente, o responsável, além de ser apenado com multa, poderá ter as contas julgadas irregulares e ser incluído, após a decisão definitiva, na lista de responsáveis cujas contas tenham sido julgadas irregulares remetida ao Ministério Público Eleitoral para os fins previstos na Lei Complementar nº 64/1990, nos termos do art. 91 da LO/TCU.
4. Destaco, ainda, que, se no decurso do processo de representação, denúncia ou fiscalização ficar configurado indício de desfalque, desvio de bens ou outra irregularidade de que resulte dano ao erário, o Tribunal ordenará, conforme determina o art. 47 da LO/TCU, a conversão do processo em tomada de contas especial. Se confirmado o dano, as contas serão julgadas irregulares, o responsável será condenado a ressarcir o erário e poderá ser multado. Afastado o dano, há divergências quanto à melhor decisão processual e de mérito a ser tomada.
5. Essas distintas consequências para um mesmo fato praticado por um mesmo responsável não decorrem de diferenças de entendimento de diferentes ministros sobre um mesmo fato. Decorrem unicamente do tipo de processo no âmbito do qual se apurou a irregularidade. Um mesmo relator seria conduzido pela LO/TCU e pelo Regimento Interno a deliberar em diferentes sentidos, conforme a natureza do processo, se de contas ou não.
6. Tal situação tem considerável possibilidade de produzir situações não isonômicas. Por exemplo, se dois gestores tiverem praticado o mesmo ato não danoso ao erário mas estiverem respondendo por eles em processos de natureza distinta, um em representação e o outro em prestação de contas ordinárias, ao primeiro não será atribuído 'o julgamento pela irregularidade', passível de levar à condição de inelegível; ao segundo, muito provavelmente, sim.
 (...) 
14. Entendo que há uma terceira alternativa. Da mesma forma como está explícito no art. 47 da LO/TCU que o Tribunal deve ordenar, desde logo, a conversão do processo em tomada de contas especial, se configurada a ocorrência de desfalque, desvio de bens ou outra irregularidade de que resulte dano ao erário, está implícito que o Tribunal poderá ordenar a modificação da natureza do processo, de TCE para a natureza original, quando comprovado no desenvolvimento da TCE que não há, efetivamente, dano ao erário.
15. Para ficar mais clara essa possibilidade, é preciso destacar que a existência de dano, efetivo ou presumido, é pressuposto processual para constituição do processo de TCE. Conforme dispõe o art. 8º da LO/TCU, a tomada de contas especial visa à apuração dos fatos, identificação dos responsáveis e quantificação do dano. A IN nº 56/2007, no art. 3º, conceitua tomada de contas especial como 'é um processo devidamente formalizado, com rito próprio, para apurar responsabilidade por ocorrência de dano à administração pública federal e obtenção do respectivo ressarcimento'.
16. Não se instaura tomada de contas especial para apurar responsabilidade e apenar pessoas sem que haja, pelo menos, razoável identificação de dano ao erário a suscitar processo específico para obtenção de ressarcimento.
17. As normas regimentais e regulamentares deste Tribunal autorizam o arquivamento de processos de tomada de contas especial em que não mais subsiste o débito inicialmente identificado. Vejam-se os arts. 169, 212 e 250, do RI/TCU, e arts. 5º e 10 da IN nº 56/2007:
 (...) 
18. Em vez de arquivar ou dar prosseguimento a processos de TCE nessa situação, parece-me mais coerente com princípio da economia processual, as normas regimentais e a real essência das ações de controle externo que se reconheça a modificação da natureza do processo, procedimento decisório que afigura-se plenamente viável e adequado. Se a tomada de contas especial originou-se da conversão de outro processo, que se reconheça-lhe à natureza inicial. Se se trata de processo autônomo (ou seja, TCE desde a origem) que passe a ser conhecido como representação, cuja finalidade é exatamente a de apurar ilegalidades. Desse modo, o Tribunal encerrará a apreciação do processo deliberando não mais sobre uma TCE, que efetivamente não mais subsiste, mas sobre um processo de fiscalização ou representação, nos quais a apenação dos responsáveis pelas irregularidades praticadas pode se dar sem as dificuldades inerentes à emissão do julgamento segundo o que dispõe o art. 16, III, da LO/TCU.	
24. Assim, tendo em vista que as irregularidades que ensejaram a audiência do [...] não se referem a dano ao erário (razão pela qual não foi citado) , de forma que não estão presentes os pressupostos para constituição de tomada de contas especial, e que as razões de justificativa que apresentou não se revelaram aptas a elidir as irregularidades que lhe são imputadas, de forma que ainda devam ser apreciadas, julgadas e apenadas, se for o caso, em processo apropriado, proponho que este Tribunal delibere pela:
- exclusão do [...] da presente tomada de contas especial;
- autuação, em apartado, de processo de representação, mediante a extração de cópias das peças destes autos necessárias à apuração das irregularidades já várias vezes referidas, mantendo válidos os atos processuais já praticados em relação ao aludido responsável;
- imediata restituição destes autos ao Gabinete do Relator, para constituição do apartado (grifei) .
20.	Na mesma linha, cito o Acórdão 2395/2011-TCU-Primeira Câmara (Rel. Min. Ubiratan Aguiar) :
Afastado o débito que motivou a instauração de tomada de contas especial, mas confirmada ocorrência de ato de gestão passível de multa, o TCU pode alterar a natureza do processo para representação a fim de aplicar a sanção e deixar de se pronunciar pela irregularidade das contas  (grifei) .
21.	De maneira análoga, vale mencionar o precedente consubstanciado no Acórdão 4223/2017-TCU-Primeira Câmara (Rel. Min. Augusto Sherman) - com a diferença de que naquele caso a manutenção da natureza do processo em TCE se justificou pela existência de dano imputável a outros responsáveis:
Em processo de tomada de contas especial, quando, além dos responsáveis citados pelo débito, há responsável que foi apenas ouvido em audiência por irregularidade da qual não decorra dano ao erário, não cabe o julgamento de suas contas, mas apenas a aplicação da multa do art. 58, inciso II, da Lei 8.443/1992, se for o caso.
22.	Não é incomum nesta Corte o arquivamento de tomada de contas especial quando se constata que um dos pressupostos de sua constituição - ou seja, o dano ou o indício de dano ao erário - não mais subsiste e não há irregularidade remanescente. Essa posição, adotada nos Acórdão 6799/2014-TCU-Segunda Câmara e 9.650/2017-1ª Câmara, deriva da clara orientação expressa no art. 5º, caput, da Instrução Normativa TCU 71/2012:
Art. 5º É pressuposto para instauração de tomada de contas especial a existência de elementos fáticos e jurídicos que indiquem a omissão no dever de prestar contas e/ou dano ou indício de dano ao erário (NR) (todo o art.) (Instrução Normativa nº 76, de 23/11/2016, DOU de 12/12/2016) .
23.	Igualmente, compreendo que, diante de irregularidade remanescente e passível de multa, apenas, é mais prudente, lógico e consentâneo com o princípio constitucional da isonomia que não haja contas a serem julgadas e os responsáveis sejam apenados em processo de representação. 
24.	A razão maior dessa orientação está em entender a TCE como instrumento de apuração de responsabilidade por ocorrência de dano ao erário (art. 2º c/c o art. 5 º, caput, e inciso I, da Instrução Normativa TCU 71/2012) e, conforme enfatizado pelo Ministro Weder de Oliveira (Acórdão 1753/2010-TCU-Primeira Câmara) , na necessidade de se dar tratamento igual a casos semelhantes, em atenção à isonomia.
25.	Por hipótese, se a Caixa tivesse concluído pela ausência de dano, com irregularidade passível de multa, não teria instaurado a TCE e a submetido às instâncias subsequentes. Teria representado os fatos ao Tribunal, em atenção ao disposto no art. 3º, parágrafo único, da Instrução Normativa TCU 71/2012:
Art. 3º Diante da omissão no dever de prestar contas, da não comprovação da aplicação de recursos repassados pela União mediante convênio, contrato de repasse, ou instrumento congênere, da ocorrência de desfalque, alcance, desvio ou desaparecimento de dinheiro, bens ou valores públicos, ou da prática de ato ilegal, ilegítimo ou antieconômico de que resulte dano ao Erário, a autoridade competente deve imediatamente, antes da instauração da tomada de contas especial, adotar medidas administrativas para caracterização ou elisão do dano, observados os princípios norteadores dos processos administrativos.
Parágrafo único. Na hipótese de se constatar a ocorrência de graves irregularidades ou ilegalidades de que não resultem dano ao erário, a autoridade administrativa ou o órgão de controle interno deverão representar os fatos ao Tribunal de Contas da União. (AC) (Instrução Normativa nº 76, de 23/11/2016, DOU de 12/12/2016) (grifei) 
26.	Pode-se entender, nesse sentido, que o processo foi instaurado com base em "falso" pressuposto de constituição. É possível, sob essa perspectiva, propor que a natureza do processo seja alterada para representação para se prosseguir com o intuito sancionatório em virtude da irregularidade pendente. 
27.	Se não for assim, a decisão do órgão concedente (isto é, o seu juízo inicial de admissibilidade sobre os pressupostos de constituição e desenvolvimento deste tipo de processo) sobre instaurar uma TCE assume condição irrevogável, tendo-se que ir até o fim do processo para julgamento de mérito, o que me parece um contrassenso gerador de desigualdade. É que, se a irregularidade não ensejadora de dano tivesse sido constatada em uma representação, não haveria que se falar em irregularidade de contas - uma diferença importante tendo em vista as implicações jurídicas sensíveis, na seara do direito eleitoral, entre um gestor com contas julgadas irregulares com multa e outro somente com multa.
28.	Curioso notar que, quando se trata de TCE convertida de fiscalização (originária no TCU) , essa tese está pacificada no âmbito interno, admitindo-se o arquivamento ou o retorno à natureza original do feito para se chamar em audiência e aplicar multa por eventuais irregularidades graves remanescente (v.g. Acórdão 4993/2017-TCU-Primeira Câmara; e Acórdãos 1.320/2012, 3.120/2013, 1.403/2013 e 1.981/2018, do Plenário) . Por outro lado, quando a TCE é instaurada por órgão e entidades da Adm. Pública, a jurisprudência ainda não se uniformou, permitindo-se a continuidade do feito para julgamento pela irregularidade das contas, com aplicação de multa. 
29.	A rigor, não poderia haver conduções processuais distintas a depender de tipo de processo em que tenha sido apurada a ilicitude, como bem enfatizou o Ministro-Substituto Weder de Oliveira, e do local de instauração da TCE (se, diretamente, no TCU ou na origem, em órgão ou entidade da administração pública) , sob pena de ofensa à coerência do sistema processual e ao princípio da isonomia. 
	Ante o exposto, acolhendo, no aspecto material, a proposta de mérito oferecida pela Secex/GO, que contou com a anuência do Ministério Público junto ao TCU, embora, no aspecto formal, mediante alteração da natureza do processo, VOTO por que seja aprovada a minuta de acórdão que submeto à consideração deste colegiado.
TCU, Sala das Sessões Ministro Luciano Brandão Alves de Souza, em 29 de janeiro de 2019.
Ministro JOÃO AUGUSTO RIBEIRO NARDES 
Relator